ACORDAO-COMPLETO-2352779

ACÓRDÃO 11135/2020 ATA 35/2020 - SEGUNDA CÂMARA

VISTOS, relatados e discutidos estes autos de Tomada de Contas Especial instaurada pelo Ministério do Turismo, em desfavor do Sr. Magno Demys de Oliveira Borges, ex-prefeito do Município de Lagoa - PB (2009-2012 e 2013-2016) , em razão do não encaminhamento de documentação exigida para a prestação de contas quanto aos recursos repassados por força do Convênio 723144/2009, que teve por objeto "incentivar o turismo, por meio do apoio à realização do Projeto intitulado FESTA DO CAJU";
ACORDAM os Ministros do Tribunal de Contas da União, reunidos em Sessão de 2ª Câmara, diante das razões expostas pelo Relator, com fundamento nos arts. 1º, inciso I; 12, § 3º; 16, inciso III, alíneas "b" e "c"; 19; 23, inciso III; 28, inciso II; e 57 da Lei 8.443/92, c/c os arts. 209, 210 e 214, inciso III, alínea "a"; e 267 do Regimento Interno do Tribunal, em:
9.1. considerar revel o Sr. Magno Demys de Oliveira Borges;
9.2. julgar irregulares as contas do Sr. Magno Demys de Oliveira Borges e da empresa Micherles Xavier de Oliveira - ME, condenando-os, solidariamente, ao pagamento da importância abaixo especificada, fixando-lhes o prazo de 15 (quinze) dias, a contar da notificação, para que comprovem, perante o Tribunal (art. 214, III, a, do Regimento Interno) , o recolhimento da referida quantia aos cofres do Tesouro Nacional, atualizada monetariamente e acrescida dos juros de mora, calculados a contar das datas indicadas até o dia do efetivo recolhimento do débito, na forma prevista na legislação em vigor:
	Débito/Crédito
	Valor (R$) 
	Data

	D
	230.000,00
	23/4/2010

9.3. aplicar ao Sr. Magno Demys de Oliveira Borges e à empresa Micherles Xavier de Oliveira - ME, individualmente, a multa no valor de R$ 40.000,00 (quarenta mil reais) , fixando-lhes o prazo de 15 (quinze) dias, a contar da notificação, para que comprovem, perante o Tribunal, o recolhimento das respectivas dívidas ao Tesouro Nacional, atualizadas monetariamente a contar da data deste Acórdão até o dia o efetivo recolhimento, caso não seja paga no prazo ora fixado, na forma da legislação em vigor;
9.4. autorizar, desde logo, nos termos dos arts. 26 e 28, inciso II, da Lei 8.443/1992:
9.4.1. o pagamento das dívidas em até 36 (trinta e seis) parcelas mensais e consecutivas, se solicitado pela responsável, fixando-se o vencimento da primeira em 15 (quinze) dias, a contar do recebimento da notificação, e o das demais a cada 30 (trinta) dias, devendo incidir sobre cada uma delas os encargos legais devidos, na forma prevista na legislação em vigor, sem prejuízo ao vencimento antecipado do saldo devedor em caso de não comprovação do recolhimento de qualquer parcela, conforme prevê o art. 217, § 2º, do Regimento Interno deste Tribunal;
9.4.2. a cobrança judicial das dívidas, caso não atendida a notificação;
9.5. dar ciência desta deliberação ao responsável e ao Procurador-Chefe da Procuradoria da República no Estado da Paraíba, para as providências que entender cabíveis.

Tomada de contas especial instaurada pelo Ministério do Turismo, em desfavor do Sr. Magno Demys de Oliveira Borges, prefeito gestor dos recursos no intervalo de 2009-2012 e 2013-2016, em razão de irregularidades na execução do Convênio 723144/2009, celebrado com a Prefeitura Municipal de Lagoa - PB, cujo objeto foi "incentivar o turismo, por meio do apoio à realização do Projeto intitulado FESTA DO CAJU"

Segunda Câmara

Município de Lagoa - PB.

3. Interessados/Responsáveis:
3.1. Interessado: Ministério do Turismo (05.457.283/0001-19).
3.2. Responsáveis: Magno Demys de Oliveira Borges (XXX.615.914-XX); Micherles Xavier de Oliveira - ME (08.660.107/0001-78).

13.1. Ministros presentes: Ana Arraes (Presidente), Augusto Nardes, Aroldo Cedraz (Relator) e Raimundo Carreiro.
13.2. Ministro-Substituto presente: André Luís de Carvalho.

ACORDAO-COMPLETO-2479711

Acórdão de Relação 7869/2021 - Segunda Câmara

Acórdão de Relação

MICHERLES XAVIER DE OLIVEIRA - ME E MAGNO DEMYS DE OLIVEIRA BORGES

AROLDO CEDRAZ

Incorporo a este Relatório e transcrevo a seguir a instrução de peça 28, que contou com a anuência do corpo diretivo da então Secex-PB (peça 29) :
"INTRODUÇÃO
1.	Cuidam os autos de tomada de contas especial instaurada pelo Ministério do Turismo, em desfavor do Sr. Magno Demys de Oliveira Borges, prefeito gestor dos recursos no intervalo de 2009-2012 e 2013-2016, em razão do não encaminhamento de documentação exigida para a prestação de contas quanto aos recursos repassados ao Município de Lagoa-PB por força do Convênio 723144/2009, celebrado com o Ministério do Turismo (MTur) , que teve por objeto "incentivar o turismo, por meio do apoio à realização do Projeto intitulado FESTA DO CAJU" (peça 2, p. 61-95) .
1.1.	A festa do Caju ocorreria nos dias 20 e 21 de dezembro/2009, com o seguinte detalhamento do Plano de Trabalho para o evento (peça 2, p. 7-29) .
	Item
	Descrição
	Qtde
	Data
	Valor R$

	1
	Banda Alice Maciel e Banda Pentecostes
	1
	20/12/2009
	30.000,00

	2
	Banda Balanço Nacional
	1
	20/12/2009
	15.000,00

	3
	Contratação de Equipe de Limpeza
	15
	20/12/2009
	1.500,00

	4
	Contratação de Serviços de Segurança
	30
	20 e 21/12/2009
	3.600,00

	5
	Locação de Cabines Sanitárias
	15
	20 e 21/12/2009
	4.500,00

	6
	Locação de Gerador de 180KVA
	1
	20 e 21/12/2009
	10.000,00

	7
	Locação de palco em estrutura metálica medindo 14m x 12m e altura de 8m sendo 2m do piso para o tablado e 06metros do tablado ao teto e camarim de 4m x 3m.
	1
	20 e 21/12/2009
	15.000,00

	8
	Locação de Sonorização P.A. Sisten Flayr c/50.000 wats de potência com duas mesas de 48 canais e 12 cx de grave duplo e 06 cx de médio grave c/40 microfones, sendo 37 com fio e 03 sem fio.
	1
	20 e 21/12/2009
	16.000,00

	9
	Locação de Telão e Projetor
	1
	20 e 21/12/2009
	8.000,00

	10
	Locação de Tenda
	2
	20 e 21/12/2009
	2.000,00

	11
	Banda Carlinhos e Banda
	1
	21/12/2009
	9.000,00

	12
	Banda Colo de Menina
	1
	21/12/2009
	60.000,00

	13
	Banda Forró Magote
	1
	21/12/2009
	15.000,00

	14
	Banda Toca do Vale e Eita Forrozão
	1
	21/12/2009
	50.000,00

		TOTAL
			239.600,00

1.2.	A composição das despesas é resumida no quadro adiante.
	Descrição
	Valor R$

	Artistas
	179.000,00

	Infraestrutura
	55.500,00

	Serviços
	5.100,00

	Total
	239.600,00

1.3.	Segundo o plano de aplicação consolidado, R$ 55.500,00 na conta 449039 e R$ 184.100,00 na conta 449092 (peça 2, p. 25) . Registra-se a estranheza da programação de despesa na conta "despesas de exercícios anteriores".
HISTÓRICO
2.	Conforme disposto na cláusula quinta, foram previstos R$ 239.600,00 para a execução do objeto, dos quais R$ 230.000,00 seriam repassados pelo concedente e R$ 9.600,00 corresponderiam à contrapartida (peça 2, p. 73) .
3.	Os recursos federais foram repassados em uma parcela, mediante a ordem bancária 2010OB800588, no valor de R$ 230.000,00, inserida na 2010RE000078, de 16/4/2010. Os recursos foram transferidos para conta específica no Banco do Brasil (agência 0521-5, conta 20311-4) e creditados em data desconhecida, haja vista que não tem extrato de conta bancária nos autos. Em 1/6/2010 a conta bancária está zerada (peça 2, p. 105, 125) .
3.1.	Convém registrar a diversidade de contas. Além da conta 20311-4 registrada na ordem bancária e para qual não existe extrato bancário, existe registro da conta 19837-4 (peça 105, 173, 177) .
3.2.	A contrapartida (R$ 9.600,00) foi creditada na conta 20311-4, no dia 10/3/2010 (peça 3, p. 85) .
3.3.	A conta específica, portanto, é a 20311-4, mantida na agência 0521-5, do Banco do Brasil.
4.	O ajuste vigeu no período de 16/12/2009 a 22/2/2010, acrescido de mais trinta dias para apresentação da prestação de contas, conforme cláusula quarta, alterado o prazo final para 23/6/2010 por meio de dois apostilamentos (peça 2, p. 73, 99 e 107) .			
5.	Consta dos autos que o gestor prestou contas da aplicação dos recursos federais, conforme consignado no ofício 54/2010, de 1/6/2010. Acompanhou o ofício os seguintes documentos (peça 2, p. 115) .
5.1.	Relatório de Cumprimento do Objeto (p. 117) ;
5.2.	Relatório de Execução Físico-Financeira (p. 119) ;
5.3.	Relação de Pagamentos Efetuados (p. 121) ;
5.4.	Relação de Bens Adquiridos (p. 123) ;
5.5.	Conciliação Bancária (p. 125) ;
5.6.	Relação de Execução da Receita e Despesa (p. 127) ;
6.	O repassador expediu a Nota Técnica de Análise 435/2012, de 8/5/2012, na qual foram consignadas (peça 2, p. 131-139) :
6.1.	No item "II - análise técnica dos requisitos" as irregularidades foram sumarizadas.
6.1.1.	Foram incluídos serviços de mídia gráfica e iluminação que não constou do convênio.
6.1.2.	Vídeo permitiu identificar que o evento foi realizado e usada a logomarca do MTur;
6.1.3.	Apenas a atração artística Forró Magote teve comprovada a prestação do serviço;
6.1.4.	Da infraestrutura fora detectada apenas o uso de telão.
6.2.	No item III foram registradas as seguintes ressalvas.
6.2.1.	Encaminhar foto de cada show/apresentação, filmagem e/ou material de divulgação pós-evento (publicação em jornais, revistas ou reportagens televisivas) , que comprovem a efetiva realização de cada apresentação constante no Plano de Trabalho, para comprovar a execução dos serviços dos artistas: Banda Alice Maciel e Banda Pentecostes; Banda Balanço Nacional; Banda Carlinhos e Banda; Banda Colo de Menina; Banda Toca do Vale e Eita Forrozão.
6.2.2.	Encaminhar fotografias ou filmagens de cada um dos itens aprovados no Plano de Trabalho em plano fechado para identificação de cada item e em plano aberto para identificação da utilização de cada um dos itens no contexto do referido evento, para comprovar a execução dos serviços de Locação de Cabines Sanitárias; Locação de Gerador de 180KVA; Locação de palco em estrutura metálica medindo 14m x 12m e altura de 8m sendo 2m do piso para o tablado e 06 metros do tablado ao teto e camarim de 4m x 3m.; Locação de Sonorização P.A. Sisten Flayr c/50.000 wats de potência com duas mesas de 48 canais e 12 cx de grave duplo e 06 cx de médio grave c/40 microfones, sendo 37 com fio e 03 sem fio; Locação de Telão e Projetor; Locação de Tenda.
6.2.3.	Encaminhar declaração individual do prestador de serviço com RG e CPF, discriminando a função exercida detalhada, o valor contratado e o período de execução, de acordo com o aprovado no Plano de Trabalho. Quando possível, enviar fotografias e/ou filmagem (show pirotécnico, segurança, limpeza - tudo inserido no contexto do evento) , para comprovar a execução dos serviços.
6.2.4.	Encaminhamento de outros formulários e declarações.
6.3.	Há referência na Nota Técnica 435/2012 ao envio de DVD contendo vídeo do evento que não faz parte destes autos (peça 2, p. 133) .
6.4.	Concluiu a Nota Técnica que não foram apresentados elementos suficientes que permitissem a emissão de parecer técnico conclusivo a respeito do cumprimento do objeto do convênio, sendo necessário diligenciamento junto ao Convenente.
7.	Foi expedido o ofício nº 0541/2012 CGMC/SNPTur/MTur, de 11/5/2012, solicitando informações complementares e encaminhando as ressalvas da Nota Técnica como subsídio (peça 2, p. 141, 143) .
7.1.	O convenente não respondeu o ofício 541/2012.
8.	Diante da omissão, foram expedidos os ofícios 864 e 865/2012/CGCV/DGI/SE/MTur, de 16/7/2012, para o convenente e o Sr. Magno Demys de Oliveira Borges, respectivamente, informando a inscrição da prefeitura no cadastro de inadimplentes e a instauração de TCE, caso não ocorresse complementação de documentação ou recolhimento do débito (peça 2, p. 149-155) .
8.1.	Não houve manifestação dos dois notificados.
9.	Foi expedida, então, Nota Técnica de Apuração de Saldo Devedor nº 0703/2013, de 27/12/2013, na qual foi registrado o débito pelo valor total transferido (peça 2, p. 157-161) .
10.	Foram expedidos os ofícios 5491 e 5492/2013/CGCV/SPOA/SE/MTur, de 31/12/2013, para o convenente e o Sr. Magno Demys de Oliveira Borges, respectivamente, acompanhados das Notas Técnicas 0435/2012 e 0703/2013, informando a reprovação das contas e solicitando devolução dos recursos federais (peça 2, p. 165-171) .
10.1.	Não ocorreu manifestação por parte dos dois notificados.
11.	Foi elaborado o Relatório de TCE 26/2014, de 28/8/2014, que concluiu, com base nos elementos dos autos, a ocorrência de prejuízo ao Erário, em decorrência de irregularidade na execução física do objeto e a não apresentação de documentação complementar, para subsidiar a análise da prestação de contas (peça 2, p. 193-203) .
12.	Foi efetuado o registro da responsabilidade do Sr. Magno Demys de Oliveira Borges no Siafi (peça 2, p. 207) .
13.	O Controle Interno emitiu o Relatório de Auditoria 1947/2014, acompanhado do Certificado de Auditoria e do Parecer do Dirigente do Órgão de Controle Interno (peça 2, p. 227-231) . O Ministro de Estado emitiu o pronunciamento (peça 2, p. 239) .
14.	No TCU, o exame preliminar concluiu que o processo está composto com as peças exigidas e que estão em condições de instrução (peça 1) .
15.	Na instrução (peça 7) foi proposta a citação do Sr. Magno Demys de Oliveira Borges e da empresa Micherles Xavier de Oliveira - ME.
16.	A proposta foi acolhida pelo Diretor, que determinou as citações (peça 8) .
17.	Foram expedidas comunicações processuais para as seguintes pessoas.
17.1.	Magno Demys de Oliveira Borges
17.1.1.	Ofício 0200/2017-TCU/SECEX-PB, de 23/2/2017 (peça 9, 13, 25) 
17.1.1.1.	Objeto devolvido sob o motivo "mudou-se".
17.1.1.2.	Após pesquisa em bases públicas, foi proposta refazer citação para outro endereço (peça 14, 17) .
17.1.2.	Ofício 0719/2017-TCU/SECEX-PB, de 25/5/2017 (peça 18, 19, 20) 
17.1.2.1.	Objeto devolvido sob o motivo "endereço insuficiente".
17.1.2.2.	Após pesquisa em bases públicas, foi proposta refazer citação por meio de edital (peça 21, 22) .
17.1.3.	Edital 0050/2017, de 4/7/2017 (peça 24) 
17.1.3.1.	Publicado no DOU, em 10/7/2017
17.2.	Micherles Xavier de Oliveira - ME
17.2.1.	Ofício 0201/2017-TCU/SECEX-PB, de 23/2/2017 (peça 10, 15) 
17.2.1.1.	Expediente recebido, em 13/3/2017
17.2.2.	Foi apresentada defesa, em 5/4/2017, portanto após o prazo (peça 11) 
EXAME TÉCNICO
18.	Trata-se de tomada de contas especial instaurada pelo MTur, em razão de não comprovação da execução do objeto e não apresentação de documentação complementar à prestação de contas, de modo a demonstrar a boa e regular aplicação dos recursos federais.
19.	As irregularidades foram consignadas na Nota Técnica de Análise 435/2012, de 8/5/2012, conforme detalhamento contido no item 6.
19.1.	O convenente e o responsável foram notificados pelo repassador para apresentar defesa ou recolher o débito apurado, mas não se defenderam e nem recolheram o débito.
20.	As comunicações processuais determinadas em Despacho (peça 8) foram cumpridas:
20.1.	Conforme registrado no item 17.2, após a citação, compareceu aos autos a empresa Micherles Xavier de Oliveira - ME e apresentou defesa por intermédio de seu administrador, fora do prazo. Em atenção ao princípio do formalismo moderado e à verdade material, a defesa será analisada.
20.2.	Conforme registrado no item 17.1, o Sr. Magno Demys de Oliveira Borges, citado por via editalícia, não atendeu a citação e não se manifestou quanto às irregularidades verificadas. Destaca-se que antes da citação por edital foram adotadas providências que esgotaram as tentativas de localização do responsável.
20.2.1.	Transcorrido o prazo regimental fixado e mantendo-se inerte o aludido responsável, impõe-se que seja considerado revel, dando-se prosseguimento ao processo, de acordo com o art. 12, §3º, da Lei 8.443/1992.
Micherles Xavier de Oliveira - ME (peça 10, 11, 15) 
21.	Transcreve-se o teor da citação.
Receber pagamento a pretexto de ter executado o objeto do convênio 723144/2009 por meio de contratações decorrentes do Convite 032/2009 e da Inexigibilidade de Licitação 003/2009, sem que exista comprovação suficiente de que todos os serviços foram efetivamente prestados, por meio de foto de cada show/apresentação, filmagem e/ou material de divulgação pós-evento (publicação em jornais, revistas ou reportagens televisivas) , que comprovem a efetiva realização de cada apresentação constante no Plano de Trabalho e fotografias ou filmagens de cada um dos itens aprovados no Plano de Trabalho (serviços e infraestrutura) , em plano fechado para identificação de cada item e em plano aberto para identificação da utilização de cada um dos itens no contexto do referido evento; acompanhado de declaração individual do prestador de serviço com RG e CPF, discriminando a função exercida detalhada, o valor contratado e o período de execução, de acordo com o aprovado no Plano de Trabalho. 
22.	Faz-se um resumo da defesa.
22.1.	A defesa é tempestiva porque o prazo, nos termos da Lei 13105/2015 (CPC) é contado em dias úteis.
22.2.	Alega decadência do feito porque já teria decorrido mais de cinco anos dos fatos em apuração (2009) .
22.3.	O TCU, que não é Judiciário, não poderia fazer a cobrança no exercício de velar pelas contas públicas, pois atua na esfera administrativa. Reconhece, porém, que na esfera judicial ações de ressarcimento seriam imprescritíveis, nos termos da CF/1988 (art. 37, §5º) . Porém, entende que o ônus da prova do prejuízo ao erário incumbe a quem pleiteia o ressarcimento perante o Judiciário.
22.4.	A exigência do ônus da prova sobre o regular emprego de verba pública é imputado ao responsável pelo uso, o gestor. Por isso, entende que a atuação administrativa está sujeita a prazo para a constituição do crédito não tributário.
22.5.	Alega que a exceção constitucional à regra da prescritibilidade pressupõe o exercício da jurisdição e a efetiva prova do prejuízo ao erário e da responsabilidade do seu causador, ônus de quem pleiteia.
22.6.	Dessa forma, resulta imperativo o uso da analogia, como recurso de integração legislativa, conforme permissivo do art. 4° da LINDB, para o fim de aferir o prazo para o agir da Administração. Descarta, de pronto, a aplicação das regras gerais de prescrição previstas no Código Civil em virtude da especificidade do Direito Administrativo em face do Direito Privado.
22.7.	O prazo máximo de cinco anos é uma constante para as hipóteses de decadência ou prescrição nas relações com o Poder Público, seja por meio de regra geral quando está no polo passivo da relação, seja por meio de inúmeras regras específicas quando está no polo ativo da relação jurídica (REsp 1.105.442-RJ) .
22.8.	Conclui que a TCE está sujeita ao prazo decadencial de cinco anos, limite temporal para que irregularidade nas contas gere presunção de prejuízo ao erário e importe na imputação do débito e multa. Expirado esse prazo, ressalva-se a via judicial para eventual ação de ressarcimento, esta imprescritível, oportunidade em que deverá ser provado o efetivo prejuízo ao erário e a responsabilidade do acionado. (REsp 1.480.350-RS, Rel. Min. Benedito Gonçalves, julgado em 5/4/2016, DJe 12/4/2016) .
22.9.	A defesa junta dois discos DVDs para comprovar a execução do objeto contratado.
22.9.1.	Disco 1
22.9.1.1.	Video 01 com duração de 1h27min25
a) 0min: Cita o Min Turismo; dep federal Welington Roberto; apresenta banda Balanço Nacional
b) 54min32: faixa com inscrição "22ª Festa do Cajú Apoio Governo Federal"
c) 55min42-56: referência a Micherles Produções
d) 56min: Apresentação Reginaldo Rossi
e) 1h0min38: Saudação à cidade de Lagoa
f) 1h13min35: menção ao Aniversário da cidade
g) 1h17min05: atração artística não identificada
h) 1h20min30: pref Demys Borges e Micherles Produções
i) 1h22min24: Faixa "Brasil um país de todos Governo Federal"
j) 1h22min35: referência ao dia 22/12
k) 1h26min14: outra atração artística não identificada
l) 1h27min18: outro palco
22.9.1.2.	Vídeo 02 com duração de 33min03
a) 0min: Atração gospel não identificada
b) 7min15: Cita Alice Maciel
c) 24min48: apresentação de outro cantor gospel
d) 26min53: citação à cidade de Lagoa
22.9.2.	Disco 2 com um vídeo com duração de 1h33min06
22.9.2.1.	0min até 4min15: Anuncia apresentação da banda Collo de Menina; informa a abertura do evento com Carlinhos e banda; a participação da Banda Toca do Vale; cita prefeito Demys; informa a Cobertura da Rádio 98FM de Pombal; cita Min Turismo; cita tratar-se da festa de 48 anos de emancipação política da cidade; não cita a Banda Forró Magote
22.9.2.2.	20min18: cita dep federal Wellington Roberto, pref Demys Borges; Prefeitura de Lagoa; apresentador João Alencar da Rádio 98 FM de Pombal;
22.9.2.3.	21min20: anuncia a apresentação da banda Colo de Menina
22.9.2.4.	44min04-42: faixa "Brasil um país de todos governo federal"
22.9.2.5.	44min42-45min32: filma 10 banheiros químicos, telão
22.9.2.6.	46min36: duas faixas MTur, palco
22.9.2.7.	47min50: Micherles Promoções, Dep Welington Roberto representado pelo filho Caio Roberto
22.9.2.8.	1h01min30: anuncia a apresentação da Banda Toca do Vale Eita Forrozão
22.9.2.9.	1h20min45: cita Pref Demys Borges e Dep federal Welington Roberto.
22.10.	Informou ter obtido os discos com a "produtora regional", mas não identificou essa produtora. Etiqueta na caixa dos discos faz referência a Dorivaldo Produções, fone (83) 99967 9151, e-mail: dorivaldoproducoes@hotmail.com, de Catolé do Rocha-PB.
22.11.	Foi dada publicidade do evento e do financiamento do Tesouro Nacional.
22.12.	Entende que os discos provam a ocorrência do evento.
22.13.	Demonstrou saber que, nos termos da Lei 8.443/1992, o terceiro contratado poderá ser responsabilizado e os pressupostos para tal.
22.14.	A responsabilização do dano não se presume e deve estar comprovada.
22.15.	Requer o julgamento das contas pela regularidade, ainda que seja com ressalvas.
Análise
23.	Preliminarmente, Micherles Xavier de Oliveira - ME apresenta defesa reconhecendo sua participação no empreendimento financiado pelo convênio, mas entende que não deve ser responsabilizada porque teria ocorrido prescrição/decadência da pretensão apuratória e porque teria executado o objeto contratado, conforme vídeos em dois DVD demonstrariam.
24.	Consideremos primeiro as preliminares da defesa. Quanto ao tempo no qual é lícita a atuação do TCU para apurar irregularidades na gestão da coisa pública, convém destacar desdobrar a discussão em dois tópicos.
24.1.	Débito - quanto à constituição e recuperação de débitos de que seja credora a União, o TCU editou a súmula de jurisprudência 282, nos seguintes termos: "As ações de ressarcimento movidas pelo Estado contra os agentes causadores de danos ao erário são imprescritíveis."
24.1.1.	O TCU tem o entendimento de que a tese fixada pelo STF no RE 669.069 (Repercussão Geral 666) , que trata da incidência da prescrição nos débitos com a União decorrentes de ilícitos civis (prazo prescricional de cinco anos) , não alcança prejuízos que decorram de ilícitos administrativos, como a não comprovação da regular gestão de recursos públicos, que são imprescritíveis.
24.1.2.	A jurisprudência do TCU já afastou a aplicação da tese fixada no RE 669.069 aos prejuízos decorrentes de ilícitos administrativos, como a não comprovação de regular gestão de recursos públicos (Acórdão 232/2017-TCU-Primeira Câmara, relator Bruno Dantas; Acórdãos 5.928/2016, relator Vital do Rêgo; 5.939/2016, relator Marcos Bemquerer, ambos da 2ª Câmara; Acórdão 2910/2016-TCU-Plenário, Relatora Ana Arraes) .
24.1.2.1.	E a própria deliberação deixa claro que a alegação do recorrente não procede. Naquele caso concreto, o exame tratou de ilícitos decorrentes de acidentes de trânsito. Em sede de embargos de declaração, o relator, em seu voto, acolhido pelo Plenário (16/6/2016) , é expresso ao delimitar que: "as pretensões de ressarcimento decorrentes dos autos tipificados como ilícitos de improbidade administrativa, assim como aquelas fundadas em decisões das Cortes de Contas, não foram abrangidas pela tese fixada no julgado embargado". [grifo nosso]
24.1.3.	Transcreve-se trecho do Voto no Acórdão 8486/2017-TCU-Plenário, Relator Augusto Nardes.
9. Anoto que mais recentemente, nos autos do RE 669.069, os Ministros da Suprema Corte firmaram tese de repercussão geral no sentido de que é prescritível a ação de reparação de danos à Fazenda Pública decorrente de ilícito civil". Entretanto, essa tese não alcançou prejuízos que decorram de atos de improbidade administrativa, espécie de ilícito civil, regida pela Lei 8.429/1992 ou os de direito penal, que permanecem, portanto, imprescritíveis.
10. Dessa decisão, a Procuradoria-Geral da República opôs embargos de declaração, o que instou o STF, em 16/6/2016, a posicionar-se mais claramente acerca de alguns pontos, especialmente quanto à delimitação do alcance do julgado, não obstante formalmente tenha rejeitado os embargos:
a) a tese da prescritibilidade alcança somente os atos danosos ao erário que violem normas de direito privado, como, por exemplo, acidentes de trânsito provocados por agentes públicos ou privados que causem dano ao erário;
b) A prescritibilidade da pretensão de ressarcimento ao erário em face de agentes públicos por ato de improbidade administrativa, objeto do Tema 897 de repercussão geral, ou atos cometidos no âmbito de relações jurídicas de caráter administrativo, não foi alcançada pela tese da prescritibilidade fixada no julgado embargado;
c) a tese firmada no julgamento do MS 26.210/DF (prescrição de ressarcimento fundado em título oriundo de tribunal de contas) encontra-se pendente de apreciação definitiva nos autos do RE 636.886.
11. O então relator do RE 636.886, Exmo. Min. Teori Zavascki, assim se manifestou, em 13/5/2016:
"3. Não se desconhece que, ao apreciar o MS 26.210 (Rel. Min. RICARDO LEWANDOWSKI, Tribunal Pleno, DJe de 10/10/2008) , impetrado contra acórdão do TCU proferido em tomada especial de contas, este STF assentou a imprescritibilidade de pretensão de ressarcimento ao erário análoga à presente. No entanto, no julgamento do já citado RE 669.069, houve manifestações dos juízes desta Corte em sentido aparentemente diverso do fixado no precedente, formado quando a composição do Supremo era substancialmente diversa. Em face disso, incumbe submeter novamente à análise do Plenário desta Corte, sob a sistemática da repercussão geral, o alcance da regra estabelecida no § 5º do art. 37 da CF/88, relativamente a pretensões de ressarcimento ao erário fundadas em decisões de Tribunal de Contas.
4. Diante do exposto, manifesto-me pela existência de repercussão geral da questão suscitada.".
12. Foi então assentado o seguinte tema de repercussão geral: Tema 899: Possui repercussão geral a controvérsia relativa à prescritibilidade da pretensão de ressarcimento ao erário fundada em decisão de Tribunal de Contas.
13. Por meio da Petição/STF 34.087/2016, este Tribunal de Contas da União postulou a habilitação no RE 636.886, na qualidade de amicus curiae, o que foi deferido pelo Relator, Min. Teori Zavascki, em decisão de 29/9/2016. O então Ministro do STF determinou igualmente a suspensão do processamento de todas as demandas pendentes em tramitação no território nacional, mas exclusivamente aquelas em que esteja em debate a prescrição do pedido de ressarcimento ao erário baseado em título de Tribunal de Contas, tendo sido oficiados todos os Presidentes de Tribunais no País bem como a Turma Nacional de Uniformização dos Juizados Especiais.
14. Entrementes, com o falecimento do Min. Teori, foi nomeado, em 22/3/2017, novo relator do RE 636.886, o Min. Alexandre de Moraes, permanecendo pendente de decisão definitiva o referido recurso extraordinário.
15. Ao fim e ao cabo, a decisão de suspensão de processamento de demandas em que esteja em debate a prescrição do pedido de ressarcimento ao erário baseado em título de Tribunal de Contas alcançou tão somente a fase judicial de cobrança do título extrajudicial exarado com a decisão das Cortes de Contas, não atingindo diretamente os processos de contas em trâmite neste TCU.
16. Ou seja, até decisão definitiva em contrário do Pretório Excelso, permanecem imprescritíveis as pretensões de ressarcimento ao erário decorrentes de processos de tomada de contas especial que tramitam perante o TCU, motivo pelo qual remanesce correta a rejeição da preliminar de prescrição arguida pelo recorrente.
24.1.4.	Portanto, até decisão definitiva do STF, permanece válido o entendimento do TCU quanto à imprescritibilidade do ressarcimento ao erário (extensível às ações correspondentes) .
24.2.	Multa - conforme recente decisão deste Tribunal proferida em incidente de uniformização de jurisprudência (Acórdão 1441/2016-TCU-Plenário) , a prescrição punitiva do TCU subordina-se ao prazo geral de prescrição disposto no Código Civil: dez anos. Essa prescrição é contada a partir da data da ocorrência da irregularidade e é interrompida pelo ato que ordenar a citação, a audiência ou a oitiva da parte.
24.2.1.	Ainda conforme o Acórdão 1441/2016-TCU-Plenário, a ocorrência dessa espécie de prescrição, a punitiva, será aferida independentemente de alegação da parte, devendo o entendimento ser aplicado, de imediato, aos processos pendentes de decisão de mérito ou de apreciação de recurso por este Tribunal.
24.3.	Não se aplica a prescrição intercorrente estabelecida na Lei 9.783/1999 à atividade de controle externo exercida pelo TCU, uma vez que difere da atividade de polícia administrativa desempenhada pelo Estado (Acórdão 7146/2015-TCU-Primeira Câmara, relator Bruno Dantas; Acórdãos 825/2014 e 5.533/2014, relator José Jorge, e 12475/2016, relator Marcos Bemquerer - Segunda Câmara) .
24.4.	Diante do entendimento pacificado no âmbito desta Corte, rechaça-se a pretensão da defesa de ter reconhecida a ocorrência de decadência ou de prescrição no prazo de cinco anos. Os pagamentos irregulares aconteceram no dia 23/4/2010, portanto há menos de dez anos. Ocorrera também a interrupção da prescrição punitiva em 23/2/2017 (peça 8) , data a partir da qual se reinicia o prazo prescricional.
25.	Afastada a preliminar de decadência ou prescrição, passa-se à análise de mérito.
26.	Para comprovar a execução do objeto do convênio a defesa apresentou dois discos de DVD. Juntou esses discos, mas não produziu argumentação alguma para demonstrar de que modo esses vídeos lhe favoreceriam. Não indicou quais imagens deveriam ser consideradas pelo TCU ou que provas elas fariam.
26.1.	Após assistir aos vídeos, esta instrução relaciona alguns trechos úteis à análise.
26.1.1.	Evidências no Disco 1.
26.1.1.1.	Artistas nos vídeos: Banda Balanço Nacional, Reginaldo Rossi, duas atrações artísticas não identificadas, Alice Maciel;
26.1.1.2.	Referências conexas com o evento: Ministério do Turismo; Micherles Produções; cidade de Lagoa; pref. Demys Borges, Dep federal Welington Roberto; presença de faixas da "22ª Festa do Cajú Apoio Governo Federal" e "Brasil um país de todos Governo Federal"; 
26.1.1.3.	Referências não relacionadas ao evento: aniversário da cidade.
26.1.2.	Evidências no Disco 2.
26.1.2.1.	Artistas nos vídeos: Carlinhos e Banda, Banda Colo de Menina, Banda Toca do Vale
26.1.2.2.	Referências conexas com o evento: cita o pref Demys Borges, o dep federal Welington Roberto, Micherles Produções, prefeitura de Lagoa; filma 10 banheiros químicos, duas faixas "Brasil um país de todos governo federal" no palco;
26.1.2.3.	Referências não relacionadas ao evento: festa de 48 anos de emancipação política da cidade.
26.1.3.	Infraestrutura que foi possível identificar nos vídeos: palco, telão e projetor, dez banheiros químicos. Não é possível identificar os demais itens (equipe limpeza, serviço de segurança, gerador de energia, sonorização, tenda) .
26.1.4.	Atrações artísticas não presentes nos vídeos: banda Balanço Nacional e Forró Magote.
27.	Os vídeos são de má qualidade, editados e não são evidências claras da execução do objeto do convênio. Tanto que foi identificado que o vídeo 01 do disco 1 não tem correlação com este convênio. Já os demais não lograram demonstrar a conexão clara com este convênio, conforme explicitado adiante.
28.	Os vídeos sugerem que as apresentações acontecem em Lagoa-PB, mas não permite identificar o dia. Quanto ao evento, são feitas referências à festa do Caju e ao aniversário de emancipação da cidade.
29.	Pesquisa em bases públicas revelou que a festa do caju aconteceu nos dias 18, 19 e 20 de setembro de 2009 (peça 26) , com nove atrações artísticas, sendo que quatro constam do plano de trabalho deste convênio: Collo de Menina, Carlinhos e Banda, Forró Magote e Balanço Nacional.
29.1.	Anúncio de evento em balneário Açude, em Jericó-PE, informa as datas de 10 e 11 de outubro, portanto as imagens do vídeo 01 (54min32) do disco 1 não tem relação com este convênio (peça 3, p. 69) . As evidências colhidas (vide item 26.1.1) não servem para comprovar serviços vinculados a este convênio.
29.2.	O evento destes autos ocorreria em dezembro/2009 e teria seis atrações artísticas: Alice Maciel e banda Pentecostes, Balanço Nacional, Carlinhos e Banda, Collo de Menina, Forró Magote e Banda Toca do Vale.
29.3.	No vídeo 2 do disco 1 consta uma apresentação de Alice Maciel e banda. Não está claro quando a apresentação acontece, mas há referência à cidade de Lagoa. O local e o palco de apresentação parece ser o mesmo do vídeo do disco 2.
29.4.	Já no vídeo do disco 2 há referência à festa de 48 anos de emancipação política da cidade de Lagoa. Não se fala em "festa do caju", objeto destes autos, e não há como inferir que seja no dia 20 ou 21 de dezembro/2009.
29.5.	Portanto, nesses dois outros vídeos não existe uma conexão direta com o convênio. Mas se fosse possível acolher os vídeos como comprovações da execução deste convênio, ainda assim não seria a comprovação total, conforme detalhamento adiante.
	Item
	Descrição
	Qtde
	Provado
	Débito

	1
	Banda Alice Maciel e Banda Pentecostes
	1
	Sim
	0

	2
	Banda Balanço Nacional
	1
	Não
	15.000,00

	3
	Contratação de Equipe de Limpeza
	15
	Não
	1.500,00

	4
	Contratação de Serviços de Segurança
	30
	Não
	3.600,00

	5
	Locação de Cabines Sanitárias
	15
	10
	1.500,00

	6
	Locação de Gerador de 180KVA
	1
	Não
	10.000,00

	7
	Locação de palco em estrutura metálica medindo 14m x 12m
	1
	Sim
	0

	8
	Locação de Sonorização
	1
	Não
	16.000,00

	9
	Locação de Telão e Projetor
	1
	Sim
	0

	10
	Locação de Tenda
	2
	Não
	2.000,00

	11
	Banda Carlinhos e Banda
	1
	Sim
	0

	12
	Banda Colo de Menina
	1
	Sim
	0

	13
	Banda Forró Magote
	1
	Não
	15.000,00

	14
	Banda Toca do Vale e Eita Forrozão
	1
	Sim
	0

		TOTAL
			64.600,00

30.	Diante da não identificação de conexão clara entre os vídeos com alguma possibilidade de acolhimento e o objeto deste convênio, rejeita-se a pretensão de comprovação da execução do objeto a que estava obrigada a empresa contratada.
31.	Por todo o exposto, rejeitam-se as alegações de defesa de Micherles Xavier de Oliveira - ME.
CONCLUSÃO
32.	Trata-se de tomada de contas especial instaurada pelo Ministério do Turismo contra o Sr. Magno Demys de Oliveira Borges, gestor dos recursos do convênio 723144/2009, em razão da não apresentação da documentação exigida para a comprovação da boa e regular aplicação dos recursos federais.
33.	A contratação da empresa Micherles Xavier de Oliveira - ME, por inexigibilidade de licitação, para que terceiros prestem serviços artísticos é irregular porque viola a Lei 8.666/1993 (art. 25, III) .
34.	O exame dos autos evidenciou que o responsável pela gestão dos recursos do convênio, Magno Demys de Oliveira Borges, não logrou comprovar a execução do objeto e não forneceu a documentação exigida para comprovar a boa e regular aplicação dos recursos federais.
34.1.	Citado por edital, não compareceu aos autos e tornou-se revel (vide item 20.2) .
35.	A empresa Micherles Xavier de Oliveira - ME, CNPJ 08.660.107/0001-78, recebeu recursos federais do convênio 723144/2009, a pretexto de pagamento por serviços não comprovados.
35.1.	Citada, apresentou defesa.
35.2.	Alegou em preliminar decadência/prescrição da pretensão do TCU de constituir crédito em favor da União. A preliminar foi rejeitada porque o TCU tem posição firmada no sentido da imprescritibilidade do ressarcimento de débito em favor da União, originado na esfera de atuação dos Tribunais de Contas (itens 24 a 24.4) .
35.3.	No mérito, forneceu dois DVDs contendo três vídeos de shows para comprovar a execução do convênio. Um vídeo não tem relação com o convênio destes autos. Para os outros dois não foi encontrado liame com a execução deste convênio, razão pela qual não foram acolhidos como documentos hábeis a provar a execução do objeto (itens 26 a 30) .
35.4.	Portanto, a defesa foi rejeitada, cabendo a condenação em débito.
36.	Vale ressaltar que não ocorreu a prescrição da pretensão punitiva do TCU, conforme Acórdão 1441/2016-TCU-Plenário, que uniformizou a jurisprudência acerca dessa questão, uma vez que os atos em análise foram praticados a partir do exercício de 2009 e o prazo geral de prescrição é aquele indicado no art. 205 do Código Civil, que é de 10 anos, podendo, portanto, ser aplicada multa ao responsável.
37.	Diante da revelia do Sr. Magno Demys de Oliveira Borges, CPF XXX.615.914-XX, e da análise promovida nos itens 24 a 30, propõe-se rejeitar as alegações de defesa apresentadas pela empresa Micherles Xavier de Oliveira - ME, CNPJ 08.660.107/0001-78, uma vez que não foram suficientes para sanear as irregularidades a ela atribuídas.
37.1.	Os argumentos de defesa tampouco lograram afastar o débito imputado aos responsáveis. Ademais, inexistem nos autos elementos que demonstrem sua boa-fé ou a ocorrência de outras excludentes de culpabilidade. Desse modo, suas contas devem, desde logo, ser julgadas irregulares, nos termos do art. 202, § 6º, do Regimento Interno/TCU, procedendo-se à sua condenação em débito e à aplicação da multa prevista no art. 57 da Lei 8.443/1992.
PROPOSTA DE ENCAMINHAMENTO
38.	Diante do exposto, submetem-se os autos à consideração superior, propondo:
38.1.	Com fundamento nos arts. 1º, inciso I, 16, inciso III, alínea "d", e §2º da Lei 8.443/1992 c/c os arts. 19 e 23, inciso III, da mesma Lei, e com arts. 1º, inciso I, 209, inciso IV, e §5º, 210 e 214, inciso III, do Regimento Interno, que sejam julgadas irregulares as contas do Sr. Magno Demys de Oliveira Borges, CPF XXX.615.914-XX, na condição de prefeito gestor do convênio (2009-2012) e da empresa Micherles Xavier de Oliveira - ME, CNPJ 08.660.107/0001-78, empresa contratada responsável pela execução dos serviços, e condená-los em solidariedade ao pagamento da quantia de R$ 230.000,00, com a fixação do prazo de quinze dias, a contar das notificações, para comprovarem, perante o Tribunal (art. 214, inciso III, alínea "a", do Regimento Interno) , o recolhimento da dívida aos cofres do Tesouro Nacional, atualizada monetariamente e acrescida dos juros de mora, calculados a partir de 23/4/2010, até a data do recolhimento, na forma prevista na legislação em vigor.
Valor atualizado do débito até 4/10/2017: R$ 362.480,00 (peça 27) 
38.2.	Aplicar ao Sr. Magno Demys de Oliveira Borges, CPF XXX.615.914-XX, e à empresa Micherles Xavier de Oliveira - ME, CNPJ 08.660.107/0001-78, individualmente, a multa prevista no art. 57 da Lei 8.443/1992 c/c o art. 267 do Regimento Interno, com a fixação do prazo de quinze dias, a contar das notificações, para comprovarem, perante o Tribunal (art. 214, inciso III, alínea "a", do Regimento Interno) , o recolhimento das dívidas aos cofres do Tesouro Nacional, atualizadas monetariamente desde a data do acórdão que vier a ser proferido até a dos efetivos recolhimentos, se forem pagas após o vencimento, na forma da legislação em vigor.
38.3.	Autorizar, desde logo, nos termos do art. 28, inciso II, da Lei 8.443/1992, a cobrança judicial das dívidas, caso não atendidas as notificações.
38.4.	Autorizar o pagamento das dívidas dos Sr. Magno Demys de Oliveira Borges, CPF XXX.615.914-XX, e da empresa Micherles Xavier de Oliveira - ME, CNPJ 08.660.107/0001-78, em até trinta e seis parcelas mensais e consecutivas, nos termos do art. 26 da Lei 8.443/1992 c/c o art. 217 do Regimento Interno, fixando-lhes o prazo de quinze dias, a contar do recebimento da notificação, para comprovarem perante o Tribunal o recolhimento da primeira parcela, e de trinta dias, a contar da parcela anterior, para comprovarem os recolhimentos das demais parcelas, devendo incidir sobre cada valor mensal, atualizado monetariamente, os juros de mora devidos, na forma prevista na legislação em vigor.
38.5.	Encaminhar cópia da deliberação que vier a ser proferida, bem como do relatório e do voto que a fundamentarem, ao Procurador-Chefe da Procuradoria da República na Paraíba, nos termos do §3º do art. 16 da Lei 8.443/1992 c/c o §7º do art. 209 do Regimento Interno do TCU, para adoção das medidas que entender cabíveis.
2.	Dissentindo da proposta da Unidade Técnica, o Ministério Público junto ao Tribunal (MPTCU) propôs, à peça 30, a devolução dos autos à então Secex-PB para a realização de novas tentativas de localização e de citação do Sr. Magno Demys de Oliveira Borges pela via postal, o que foi acatado pelo Relator, conforme despacho de peça 31.
3.	À peça 44, a Secex-PB apresentou o seguinte pronunciamento:
"3.	Todavia, considerando que o Sr. Magno Demys de Oliveira Borges havia sido citado por Edital publicado no DOU, o Exmo. Sr. Ministro Relator, acompanhando o parecer do MP/TCU (peças 30 e 31) , determinou a devolução dos autos a esta Secex para que fossem realizadas novas tentativas de localização e de citação do Sr. Magno Demys de Oliveira Borges pela via postal, em observância aos arts. 6º e 7º da Resolução/TCU nº 170/2004.
4.	Em cumprimento ao que foi determinado, esta Secex/PB efetuou nova pesquisa nas bases disponíveis (peça 32) . Ressalte-se que não há convênios com as concessionárias de serviços públicos no Estado da Paraíba para acesso às suas bases e que há bloqueio, na rede do TCU, ao acesso a redes sociais. 
5.	Foram encontrados quatro novos endereços, além dos dois já tentados, tendo sido enviados ofícios de citação a todos esses novos endereços (peças 33 a 36) . Apenas em um dos endereços, houve o recebimento por terceiro (peça 37) . Nos outros três endereços, houve a devolução da correspondência com os motivos "mudou-se" e "desconhecido" (peças 38 a 43) .
6.	Transcorrido o prazo para atendimento da citação, o responsável não se manifestou. Sendo assim, considerando a análise já efetuada na instrução de peça 28, inclusive a respeito da revelia do Sr. Magno Demys de Oliveira Borges, resta, com base na delegação de competência concedida pela Portaria SECEX/PB n.º 19/2017, encaminhar o presente processo para pronunciamento do Douto Ministério Público, nos termos do art. 62, inciso III, do Regimento Interno/TCU, c/c o art. 20 da Resolução 259/2014-TCU, para posterior remessa ao Gabinete do Exmo. Ministro-Relator, ratificando a proposta de peça 28."
4.	Retornando os autos ao MPTCU, assim se manifestou o douto Procurador Paulo Soares Bugarin (peça 45) :
3. "A prestação de contas apresentada pelo Sr. Magno Demys de Oliveira Borges não constou de elementos suficientes para demonstrar a boa e regular aplicação dos recursos do Convênio nº 723144/2009 (peça 2, p. 167) . O responsável não logrou comprovar a execução do objeto, pois não apresentou fotografias, filmagens e materiais de divulgação do evento; tampouco forneceu a documentação necessária para recompor o nexo entre as despesas realizadas e os recursos federais recebidos, ressaltando-se a ausência dos extratos bancários da conta específica do ajuste.
4. Notificado pelo MTur, o ex-prefeito não apresentou a documentação complementar, motivando a impugnação integral das despesas e a consequente instauração desta TCE (peça 2, p. 193-203) .
5. Ingressos os autos neste TCU, o gestor municipal foi responsabilizado pelo débito em solidariedade com a Micherles Xavier de Oliveira - ME, empresa contratada para realizar o evento. Constam dos autos evidências de que a referida empresa foi contratada por inexigibilidade de licitação, com respaldo no art. 25, inciso III, da Lei nº 8.666/93, mas não apresentou os devidos contratos de exclusividade com os artistas indicados no plano de trabalho (peça 7, p. 6-10) ; e recebeu pagamentos da ordem de R$ 239.600,00 por serviços cuja efetiva prestação não restou comprovada (peça 2, p. 121) .
6. Regularmente citado (peças 30, 31 e 44) , o Sr. Magno Demys de Oliveira Borges permaneceu silente e foi considerado revel. A contratada, por sua vez, compareceu aos autos intempestivamente (peças 10 e 15) , em 05/04/2017, apresentando os argumentos constantes à peça 11, além de registros de imagens constantes de dois DVDs anexos.
7. Em atenção ao princípio do formalismo moderado e à verdade material, a defesa foi analisada pela Secex/PB. Preliminarmente, a responsável defendeu a decadência do presente feito, uma vez decorridos mais de cinco anos dos fatos em apuração. Tais argumentos foram refutados de forma assertiva (peça 28, p. 7) , com base na jurisprudência desta Corte (Acórdão 232/2017-TCU-Primeira Câmara, Rel. Min. Bruno Dantas; Acórdão 5928/2016-TCU-Segunda Câmara, Rel. Min. Vital do Rêgo; Acórdão 5939/2016-TCU-Segunda Câmara, Rel. Min. Marcos Bemquerer; Acórdão 2910/2016-TCU-Plenário, Rel. Min. Ana Arraes; e Acórdão 1441/2016-TCU-Plenário, Rel. Min. Benjamin Zymler) .
8. Quanto aos DVDs, os momentos destacados pela Secex/PB, a partir da observação direta das imagens, demonstraram não haver compatibilidade entre os eventos registrados e a "Festa do Caju" objeto do convênio em exame:
	"29. Pesquisa em bases públicas revelou que a festa do caju aconteceu nos dias 18, 19 e 20 de setembro de 2009 (peça 26) , com nove atrações artísticas, sendo que quatro constam do plano de trabalho deste convênio: Collo de Menina, Carlinhos e Banda, Forró Magote e Balanço Nacional. 
	29.1. Anúncio de evento em balneário Açude, em Jericó-PE, informa as datas de 10 e 11 de outubro, portanto as imagens do vídeo 01 (54min32) do disco 1 não tem relação com este convênio (peça 3, p. 69) . As evidências colhidas (vide item 26.1.1) não servem para comprovar serviços vinculados a este convênio. 
	29.2. O evento destes autos ocorreria em dezembro/2009 e teria seis atrações artísticas: Alice Maciel e banda Pentecostes, Balanço Nacional, Carlinhos e Banda, Collo de Menina, Forró Magote e Banda Toca do Vale. 
	29.3. No vídeo 2 do disco 1 consta uma apresentação de Alice Maciel e banda. Não está claro quando a apresentação acontece, mas há referência à cidade de Lagoa. O local e o palco de apresentação parece ser o mesmo do vídeo do disco 2. 
	29.4. Já no vídeo do disco 2 há referência à festa de 48 anos de emancipação política da cidade de Lagoa. Não se fala em 'festa do caju', objeto destes autos, e não há como inferir que seja no dia 20 ou 21 de dezembro/2009." (peça 28, p. 10) .
9.	Com base nessas análises, os itens fornecidos não foram acolhidos como documentos hábeis a comprovar a realização do evento pactuado, e foi apresentada proposta no sentido de julgar irregulares as contas do Sr. Magno Demys de Oliveira Borges e da empresa Micherles Xavier de Oliveira - ME, condenando-os solidariamente ao pagamento de R$ 230.000,00 (valor histórico) e aplicando-lhes, individualmente, a multa prevista no art. 57 da Lei nº 8.443/92.
II
10.	A meu ver, a responsabilização da Micherles Xavier de Oliveira - ME, em solidariedade com o gestor municipal, é adequada, pois a empresa se beneficiou de pagamentos feitos por meio de uma contratação que se mostrou irregular desde a origem:
	"27.1. Para que a contratação de artistas seja efetuada por intermédio de inexigibilidade de licitação é preciso que ela se dê entre o ente público e o artista ou seu empresário exclusivo, conforme previsão contida no art. 25, III da Lei 8.666/1993. 
	28. Collo de Menina é uma banda de forró brasileira de Uiraúna, Paraíba, criada em 2001. [...]. 
	28.1. Em outros processos (TC Processo 019.006/2014-4, peça 4, p. 35) , essa banda foi representada por Jubervan Antônio de Morais, irmão de Erivan Morais. Portanto, a empresa Micherles Xavier de Oliveira - ME não é empresária da banda e não poderia figurar como contratante dos serviços. 
	29. A cantora Alice Maciel, segundo página no facebook, tem como agente o marido Wanderlei (https://www.facebook.com/Cantora-alice-maciel-140625669452031/, em 24/1/2017) . 
	30. Como é corriqueiro na execução dos convênios envolvendo a prestação de serviços por artistas, o gestor colocou, indevidamente, um terceiro entre o ente público e o contratado.
	[...].
	31.5.1. Logo, essa contratação é irregular porque contraria o dever de licitar, constitucionalmente, imposto. 
	31.6. Também não faz sentido contratar serviços de intermediação porque significa onerar os custos da contratação dos serviços e não supera o dever de licitar a que está sujeito o real prestador do serviço." (peça 7, p. 6-7) .
11.	Portanto, não se trata de transferir o ônus da prestação de contas ao particular, mas sim de exigir que a empresa apresente evidências da realização das ações contratadas, e dos reais gastos incorridos para tanto, de modo a justificar os valores por ela recebidos. Esse entendimento está alinhado com os Acórdãos nº s 8521/2017, Rel. Min. Bruno Dantas; 2160/2018, Rel. Min. Vital do Rêgo; 1632/2015, Rel. Min. José Múcio Monteiro; e 3887/2018, Rel. Min. Marcos Bemquerer; todos da 1ª Câmara.
12.	Assim, por considerar adequadas as análises empreendidas pela Secex/PB, este representante do MP/TCU manifesta-se de acordo com a proposta de encaminhamento à peça 28 (p. 11-12) , sugerindo apenas que o julgamento irregular das contas tenha como fundamento as alíneas b e c do inciso III do art. 16 da Lei nº 8.443/92, em substituição à alínea d indicada."
É o Relatório.

não há.

Subprocurador-Geral Paulo Soares Bugarin.

TOMADA DE CONTAS ESPECIAL. IRREGULARIDADES NA EXECUÇÃO DO OBJETO DO CONVÊNIO FIRMADO ENTRE O MINISTÉRIO DO TURISMO E O MUNICÍPIO DE LAGOA-PB PARA A REALIZAÇÃO DO PROJETO INTITULADO "FESTA DO CAJU". CITAÇÃO. REJEIÇÃO DAS ALEGAÇÕES DE DEFESA DA EMPRESA. REVELIA DO EX-PREFEITO RESPONSÁVEL. CONTAS IRREGULARES. DÉBITO. MULTA. CIÊNCIA.

TOMADA DE CONTAS ESPECIAL (TCE)

Secretaria de Controle Externo de Tomada de Contas Especial (SecexTCE).

Conforme consignado no Relatório precedente, esta Tomada de Contas Especial foi instaurada pelo Ministério do Turismo, em desfavor do Sr. Magno Demys de Oliveira Borges, ex-prefeito do Município de Lagoa-PB (2009-2012 e 2013-2016) , em razão do não encaminhamento de documentação exigida para a prestação de contas quanto aos recursos repassados por força do Convênio 723144/2009, que teve por objeto "incentivar o turismo, por meio do apoio à realização do Projeto intitulado FESTA DO CAJU".
2.	A fase interna desta TCE obedeceu à regência normativa para a espécie e resultou na constatação de prejuízo ao Erário e identificação dos responsáveis, conforme Relatório de Tomada de Contas Especial (peça 2, p. 193 - 203) , Relatório e Certificado de Auditoria (peça 2, p. 227 - 230) , Parecer do Dirigente do Controle Interno (peça 2, p. 231) , em conclusões uniformes por considerar irregulares as contas prestadas. O pronunciamento ministerial respectivo consta da peça 2, p. 239.
3.	No âmbito deste Tribunal, após exame da documentação inicialmente trazida ao processo, a Secex-PB procedeu à citação do responsável, Sr. Magno Demys de Oliveira Borges, para que apresentasse suas alegações de defesa quanto à não comprovação da boa e regular aplicação dos recursos do convênio 723144/2009, tendo em vista as seguintes condutas:
"a) Não comprovar a execução do objeto do convênio por meio de foto de cada show/apresentação, filmagem e/ou material de divulgação pós-evento (publicação em jornais, revistas ou reportagens televisivas) , que comprovem a efetiva realização de cada apresentação constante no Plano de Trabalho.
b) Não comprovar a execução do objeto do convênio por meio de fotografias ou filmagens de cada um dos itens aprovados no Plano de Trabalho (serviços e infraestrutura) , em plano fechado para identificação de cada item e em plano aberto para identificação da utilização de cada um dos itens no contexto do referido evento; acompanhado de declaração individual do prestador de serviço com RG e CPF, discriminando a função exercida detalhada, o valor contratado e o período de execução, de acordo com o aprovado no Plano de Trabalho.
c) Não apresentar a documentação exigida no convênio, na Portaria interministerial 127/2008 e nas requisições do MTur, para comprovar o nexo de causalidade das despesas e a regularidade da aplicação dos recursos, a exemplo de: todos os extratos da conta bancária específica; cópia do despacho adjudicatório e homologação das licitações realizadas ou justificativa para sua dispensa ou inexigibilidade; cópia dos termos de contratos firmados com terceiros para a consecução do objeto; comprovação, por meio de fotografia jornal, vídeo etc., da fixação da logomarca do Ministério do Turismo no material promocional; cópia das faturas, recibos, notas fiscais e quaisquer outros documentos comprobatórios das despesas com a execução deste Convênio."
4.	A Secex-PB procedeu regularmente à citação do responsável (peça 44) mas, esgotado o prazo regimental para a apresentação de alegações de defesa, não houve resposta, de modo que resta considerá-lo revel e dar prosseguimento ao processo, nos termos do art. 12, § 3º, da Lei 8.443/1992.
5.	Também, foi citada a empresa Micherles Xavier de Oliveira - ME  (Ofício 0201/2017-TCU/Secex-PB, de 23/2/2017 (peça 10, 15) , pelas seguintes irregularidades:
"Receber pagamento a pretexto de ter executado o objeto do convênio 723144/2009 por meio de contratações decorrentes do Convite 032/2009 e da Inexigibilidade de Licitação 003/2009, sem que exista comprovação suficiente de que todos os serviços foram efetivamente prestados, por meio de foto de cada show/apresentação, filmagem e/ou material de divulgação pós-evento (publicação em jornais, revistas ou reportagens televisivas) , que comprovem a efetiva realização de cada apresentação constante no Plano de Trabalho e fotografias ou filmagens de cada um dos itens aprovados no Plano de Trabalho (serviços e infraestrutura) , em plano fechado para identificação de cada item e em plano aberto para identificação da utilização de cada um dos itens no contexto do referido evento; acompanhado de declaração individual do prestador de serviço com RG e CPF, discriminando a função exercida detalhada, o valor contratado e o período de execução, de acordo com o aprovado no Plano de Trabalho."
6.	A empresa apresentou suas alegações de defesa, à peça 11, sustentando a prescrição/decadência da pretensão punitiva do Tribunal e da ação de ressarcimento de danos, uma vez ultrapassado o limite temporal de cinco anos. Também junta ao processo dois discos DVDs para comprovar a execução do objeto contratado.
7.	Ao examinar todos elementos trazidos aos autos, assim como alegações de defesa da empresa, a Secex-PB entendeu que devem ser rejeitados os argumentos apresentados e propôs o julgamento pela irregularidade das contas Sr. Magno Demys de Oliveira Borges e da empresa Micherles Xavier de Oliveira - ME, com imputação do débito solidário e de multa individual, com fundamento no art. 57 da Lei 8.443/92.
8.	Desde logo, registro que acolho integralmente o exame realizado pela Secex-PB e sua proposta de encaminhamento, incluindo seus fundamentos às minhas próprias razões de decidir, sem prejuízo dos destaques que farei adiante.
9.	Sobre a questão da prescrição, afasto os argumentos lançados pela empresa Micherles Xavier de Oliveira - ME, porque a pretensão punitiva por parte do TCU, nos termos do entendimento firmado no Acórdão 1441/2016-TCU-Plenário (Relator Ministro Benjamin Zymler, Redator Ministro Walton Alencar Rodrigues) , subordina-se ao prazo geral de prescrição indicado no art. 205 do Código Civil, qual seja, 10 (dez) anos contados a partir da data de ocorrência da irregularidade sancionada, nos termos do art. 189 do Código Civil.
10.	Quanto à prescrição para o ressarcimento ao erário, importa reafirmar, nesta oportunidade, que a jurisprudência desta Corte de Contas ainda é pacífica no sentido de que as ações de ressarcimento movidas pelo Estado contra os agentes causadores de danos ao Erário são imprescritíveis, nos termos do art. 37, § 5º, da Constituição Federal, da Súmula TCU 282 e de farta jurisprudência do Tribunal.
11.	Não é do desconhecimento deste Tribunal que, na sessão virtual encerrada no dia 17/4/2020, o Plenário do Supremo Tribunal Federal, ao apreciar o Recurso Extraordinário 636.886, decidiu, em repercussão geral, com 7 votos favoráveis e 3 votos com ressalvas, fixar a tese de que "É prescritível a pretensão de ressarcimento ao erário fundada em decisão do Tribunal de Contas". Entretanto, a questão ainda está em análise interna pelo TCU, com vista à apresentação de recurso ao STF, prevalecendo, neste momento, a jurisprudência reinante, de modo que, neste momento, não há que se falar em prescrição do débito no prazo de 5 (cinco)  anos, como alega a responsável.
12.	Nesse mesmo sentido tem caminhado os julgados desta Corte de Contas, a exemplo do entendimento acerca da prescrição da pretensão ressarcitória do TCU apresentado pelo Ministro Benjamin Zymler (Acórdão 5236/2020-TCU-Primeira Câmara, Sessão de 05/05/2020) , in verbis:
"12.	Enfatizo que estou aplicando a jurisprudência atual desta Corte de Contas sobre a matéria, consolidada na Súmula 282, para a prescrição do débito apurado e, no que tange à eventual aplicação de sanções, no incidente de uniformização de jurisprudência apreciado pelo Acórdão 1441/2016-TCU-Plenário, que adotou o prazo geral de prescrição indicado no art. 205 do Código Civil. Não desconheço que recentemente o Supremo Tribunal Federal, no âmbito do RE 636886/AL, fixou o seguinte enunciado para o Tema 899: 'É prescritível a pretensão de ressarcimento ao erário fundada em decisão de Tribunal de Contas'. Não obstante essa respeitável decisão, ainda pairam diversas dúvidas sobre a matéria, pois é possível a conclusão de que a deliberação não tratou da prescrição do processo de controle externo levado a cabo perante o Tribunal de Contas da União, mas sim da prescrição intercorrente ocorrida durante a fase de execução do acórdão condenatório do Tribunal.
13.	A decisão do STF versou sobre recurso extraordinário interposto pela União contra acórdão do Tribunal Regional Federal da 5ª Região que negou provimento a embargos de declaração opostos contra acórdão de sua lavra, assim ementado:
'EMENTA: TRIBUTÁRIO. PROCESSUAL CIVIL. EXECUÇÃO FISCAL. PROCESSO PARALISADO POR MAIS DE CINCO ANOS. PRESCRIÇÃO INTERCORRENTE. OCORRÊNCIA. 1. Para fins práticos, deve-se observar quando a Fazenda Pública foi intimada a providenciar o andamento do feito. Passados cinco anos sem diligências concretas, ocorre a prescrição intercorrente. Caso haja suspensão na forma do art. 40, da Lei n. 6.830/80, ocorre a extinção se o feito permanecer paralisado por mais de seis anos. 2. Na hipótese dos autos, houve o arquivamento sem baixa do processo em 12.08.1999 e até a data da sentença extintiva do feito em 05.06.2006, a Fazenda Nacional não apresentou nenhuma medida concreta quanto à localização do devedor ou de seus bens. Revela-se, portanto, inequívoca a ocorrência da prescrição intercorrente.'
14.	No caso, a Fazenda Pública deixou a ação paralisada por mais de seis anos, o que ensejou a declaração de prescrição intercorrente no aludido caso concreto. Como se vê da leitura da ementa, a questão controversa em discussão naquela deliberação era unicamente a prescrição intercorrente ocorrida durante a fase de execução do acórdão condenatório do Tribunal.
15.	Com base nessa possível interpretação, a matéria decidida no aludido feito não teria nenhuma repercussão de ordem prática e jurídica na presente tomada de contas especial, cujo título executivo extrajudicial ainda não se formou. Caso a AGU, na execução de eventual decisão condenatória proferida neste feito, deixe de adotar as medidas pertinentes dentro do prazo de cinco anos, aí sim haverá a aplicação da tese emanada no RE 636886, com o reconhecimento da prescrição intercorrente da ação de ressarcimento ao erário fundada em decisão de Tribunal de Contas (a ação de execução fiscal) , pela hipotética inação da Fazenda Pública.
16.	Ainda que se interprete que a decisão do STF seja também aplicável à tramitação do processo de controle externo no âmbito do TCU, exsurgem outras diversas questões fundamentais para que esta Corte de Contas estabeleça novo tratamento acerca da prescrição do débito e da pretensão punitiva, em particular qual seria o dies a quo  (data de ocorrência do fato irregular ou data do seu conhecimento pelo TCU) e as hipóteses de interrupção da prescrição.
17.	Diante de todas as dúvidas ainda existentes sobre a decisão do STF no âmbito do RE 636886, opto por aplicar ao caso em exame a jurisprudência do TCU então existente, que se fundamenta no art. 37, § 5º, da Constituição Federal, no que tange ao ressarcimento do prejuízo, e no art. 205 da Lei 10.406/2002 (Código Civil) , no que se refere à pretensão punitiva." (grifos acrescentados) 
13.	Vale ressaltar que os pagamentos irregulares aconteceram no dia 23/4/2010, tendo o prazo sido interrompido pelo ato que ordenou a citação (23/2/2017) , conforme despacho de peça 8.
14.	Quanto à execução do objeto do convênio, a defesa apresentou dois discos de DVD, mas não indicou trechos específicos a demonstrar o que pretendia provar. Não obstante o ônus da prova, que compete ao responsável nos processos do TCU, a Secex-PB empenhou-se em buscar nas mídias elementos capazes de favorecer a defesa da empresa.
15.	Entretanto, apesar de seu esforço, concluiu pela "não identificação de conexão clara entre os vídeos com alguma possibilidade de acolhimento e o objeto deste convênio".
16.	A exemplo do esforço da Unidade Técnica por colher informações capazes de demonstrar a realização do evento e da correta aplicação dos recursos públicos, transcrevo, a seguir, alguns trechos da instrução técnica:
"28.	Os vídeos sugerem que as apresentações acontecem em Lagoa-PB, mas não permite identificar o dia. Quanto ao evento, são feitas referências à festa do Caju e ao aniversário de emancipação da cidade.
29.	Pesquisa em bases públicas revelou que a festa do caju aconteceu nos dias 18, 19 e 20 de setembro de 2009 (peça 26) , com nove atrações artísticas, sendo que quatro constam do plano de trabalho deste convênio: Collo de Menina, Carlinhos e Banda, Forró Magote e Balanço Nacional.
29.1.	Anúncio de evento em balneário Açude, em Jericó-PE, informa as datas de 10 e 11 de outubro, portanto as imagens do vídeo 01 (54min32) do disco 1 não tem relação com este convênio (peça 3, p. 69) . As evidências colhidas (vide item 26.1.1) não servem para comprovar serviços vinculados a este convênio.
29.2.	O evento destes autos ocorreria em dezembro/2009 e teria seis atrações artísticas: Alice Maciel e banda Pentecostes, Balanço Nacional, Carlinhos e Banda, Collo de Menina, Forró Magote e Banda Toca do Vale.
29.3.	No vídeo 2 do disco 1 consta uma apresentação de Alice Maciel e banda. Não está claro quando a apresentação acontece, mas há referência à cidade de Lagoa. O local e o palco de apresentação parece ser o mesmo do vídeo do disco 2.
29.4.	Já no vídeo do disco 2 há referência à festa de 48 anos de emancipação política da cidade de Lagoa. Não se fala em "festa do caju", objeto destes autos, e não há como inferir que seja no dia 20 ou 21 de dezembro/2009."
17.	Sobre a responsabilização da empresa Micherles Xavier de Oliveira - ME, o Ministério Público junto ao Tribunal acrescentou:
"10.	A meu ver, a responsabilização da Micherles Xavier de Oliveira - ME, em solidariedade com o gestor municipal, é adequada, pois a empresa se beneficiou de pagamentos feitos por meio de uma contratação que se mostrou irregular desde a origem:
	"27.1. Para que a contratação de artistas seja efetuada por intermédio de inexigibilidade de licitação é preciso que ela se dê entre o ente público e o artista ou seu empresário exclusivo, conforme previsão contida no art. 25, III da Lei 8.666/1993. 
	28. Collo de Menina é uma banda de forró brasileira de Uiraúna, Paraíba, criada em 2001. [...]. 
	28.1. Em outros processos (TC Processo 019.006/2014-4, peça 4, p. 35) , essa banda foi representada por Jubervan Antônio de Morais, irmão de Erivan Morais. Portanto, a empresa Micherles Xavier de Oliveira - ME não é empresária da banda e não poderia figurar como contratante dos serviços. 
	29. A cantora Alice Maciel, segundo página no facebook, tem como agente o marido Wanderlei (https://www.facebook.com/Cantora-alice-maciel-140625669452031/, em 24/1/2017) . 
	30. Como é corriqueiro na execução dos convênios envolvendo a prestação de serviços por artistas, o gestor colocou, indevidamente, um terceiro entre o ente público e o contratado.
	[...].
	31.5.1. Logo, essa contratação é irregular porque contraria o dever de licitar, constitucionalmente, imposto. 
	31.6. Também não faz sentido contratar serviços de intermediação porque significa onerar os custos da contratação dos serviços e não supera o dever de licitar a que está sujeito o real prestador do serviço." (peça 7, p. 6-7) .
11.	Portanto, não se trata de transferir o ônus da prestação de contas ao particular, mas sim de exigir que a empresa apresente evidências da realização das ações contratadas, e dos reais gastos incorridos para tanto, de modo a justificar os valores por ela recebidos. Esse entendimento está alinhado com os Acórdãos nº s 8521/2017, Rel. Min. Bruno Dantas; 2160/2018, Rel. Min. Vital do Rêgo; 1632/2015, Rel. Min. José Múcio Monteiro; e 3887/2018, Rel. Min. Marcos Bemquerer; todos da 1ª Câmara."
17.	Com essas indicações, inexistindo, portanto, elementos que demonstrem a boa-fé ou de outros excludentes de culpabilidade na conduta dos responsáveis, a despeito inclusive da tentativa da Secex-PB em aproveitar trechos dos vídeos em favor da empresa como comprovação parcial do objeto, noto que não foi possível provar, de modo inequívoco, a realização do evento, tal como era a proposta do convênio, tampouco a regularidade da atuação da empresa, de modo que resta julgar estas contas especiais pela irregularidade, com fundamento nas alíneas "b" e "c" do inciso III do art. 16 da Lei 8.443/92, conforme sugerido pelo Parquet, condenando os responsáveis pelo débito apurado, além de aplicar-lhes, individualmente, a multa prevista no art. 57 da Lei 8.443/1992, cujo valor, em face do montante atualizado do débito, fixo em R$ 40.000,00 (quarenta mil reais) .
18.	Com fundamento no art. 16, § 3º, da Lei 8.442/92, deve ser remetida cópia dos autos ao Procurador-Chefe da Procuradoria da República no Estado da Paraíba para as providências que entender cabíveis.
TCU, Sala das Sessões Ministro Luciano Brandão Alves de Souza, em 6 de outubro de 2020.
AROLDO CEDRAZ 
Relator